【裁判字號】    95,上訴,928
【裁判日期】    950516
【裁判案由】    洗錢防制法
【裁判全文】
臺灣高等法院刑事判決                 95年度上訴字第928號
上  訴  人  臺灣板橋地方法院檢察署檢察官
被      告  甲○○
上列上訴人因被告洗錢防制法案件，不服臺灣板橋地方法院94年
度訴字第1807號，中華民國九十四年十一月二十五日第一審判決
（起訴案號：臺灣板橋地方法院檢察署94年度偵字第4637號；移
送原審併辦案號：臺灣板橋地方法院檢察署94年度核退偵字第10
67號、九十三年度他字第五九0八號、九十三年度他字第六八三
號），提起上訴，本院判決如下：
    主  文
上訴駁回。
    事  實
一、甲○○依其智識程度，可預見提供自己之帳戶存摺、金融卡
    及密碼等供人使用，可能供他人掩飾因自己重大犯罪所得財
    物或財產上利益，竟仍基於幫助他人掩飾因自己重大犯罪所
    得財物之未必故意，於民國九十三年三月十七日某時，前往
    位於臺北縣板橋市○○路○段二十號之「合作金庫銀行板橋
    分行」（以下簡稱合庫板橋分行），存入新臺幣一百元申請
    開設帳號0000000000000號活期存款帳戶，並
    於領得該帳戶之存摺及金融卡後，旋於九十三年三月十七日
    至同年月三十日間之某日，在不詳處所，將其上揭帳戶存摺
    、金融卡及密碼等交予身分不詳之人使用，而該人實係某詐
    欺集團之成員，平日即以詐欺為常業，於取得甲○○上開帳
    戶存摺、金融卡及密碼後，即由其所屬詐欺集團中自稱高先
    生之成年男子，於九十三年三月三十日中午十二時三十分許
    ，撥打電話予乙○○，向乙○○詐稱：乙○○有一筆健保退
    費九千五百十四元（起訴書誤載為九千五百四十元），經健
    保局以掛號信函通知卻遭退回，並要求乙○○撥打0000
    000000號及0000000000號電話詢問健保局
    及郵政總局人員云云。乙○○依其指示撥打上開電話至健保
    局及郵政總局，該詐欺集團人員復假冒「健保局」葉小姐及
    「郵政總局」羅先生，要求乙○○持金融卡至提款機提領上
    開健保退費，致乙○○陷於錯誤，而依渠等之指示，於同日
    以自動提款機轉帳匯款九千五百十四元至甲○○所有之前揭
    合庫板橋分行帳戶，嗣乙○○發覺受騙始報警處理，經警循
    線查知上情。
二、案經臺北縣政府警察局板橋分局報告臺灣板橋地方法院檢察
    署檢察官偵查起訴。
    理  由
壹、程序事項：按被告以外之人於審判外之言詞或書面陳述，除
    法律有規定者外，不得作為證據，刑事訴訟法第一百五十九
    條第一項固定有明文；惟被告以外之人於審判外之陳述，雖
    不符同法第一百五十九條之一至一百五十九條之四之規定，
    而經當事人於審判程序同意作為證據，法院審酌該言詞陳述
    或書面陳述作成時之情況，認為適當者，亦得為證據。又當
    事人、代理人或辯護人於法院調查證據時，知有第一百五十
    九條第一項不得為證據之情形，而未於言詞辯論終結前聲明
    異議者，視為有前項之同意，同法第一百五十九條之五亦定
    有明文。查告訴人乙○○於警詢時之指述，雖係被告以外之
    人於審判外之陳述而屬傳聞證據，且不符刑事訴訟法第一百
    五十九條之二、第一百五十九條之三之規定，惟公訴人及被
    告於本院審判程序中對於告訴人於警詢時指述之證據能力，
    均表示沒有意見，且迄於言詞辯論終結前亦未聲明異議。本
    院審酌渠等陳述作成時之情況，並無不能自由陳述之情形，
    亦無違法取證或其他瑕疵，認為以之作為證據為適當，上開
    告訴人於審判外之陳述，亦得為證據，應先敘明。
貳、實體事項
  一、訊之被告甲○○固坦承前往合庫板橋分行申請開設前揭帳
      戶之事實，惟矢口否認有何幫助洗錢之犯行，辯稱：我開
      設上開帳戶之目的係供存錢之用，想將工作所得存放於該
      帳戶之中，但因開戶後身上沒錢，所以才會在拿到存摺當
      天即將戶頭內之一百元領走，我確實未將存摺、提款卡及
      密碼等物售予或交付他人使用，真的是在開戶後二、三天
      就遺失了云云。經查：
  （一）告訴人乙○○因誤信事實欄所示之「健保退費」之詐騙
        行為而陷於錯誤，進而依該詐騙集團成員之指示，匯出
        九千五百十四元至被告甲○○之合庫板橋分行帳號00
        00000000000號活期存款帳戶等事實，業據
        告訴人於警詢中指述綦詳（見偵字卷第十五頁），並有
        第一銀行自動付款機交易明細表、乙○○郵政存簿儲金
        簿交易明細（局號0000000，帳號000000
        0）、甲○○上開帳戶之自動櫃員機交易明細表及交易
        明細（均為影本）各一份在卷可按（見他字第五九0八
        號卷第七、二六頁，偵字卷第八一頁），足見被告之上
        開金融帳戶，確遭詐欺集團以虛偽「健保退費」之手法
        ，使被害人陷於錯誤而匯入款項無誤。
  （二）被告雖辯稱其開設上開帳戶之目的係供存錢之用，想將
        工作所得存放於該帳戶之中云云。惟查，被告於九十三
        年一月二十日因另案遭羈押於臺灣臺北看守所，迄同年
        三月十六日出所，翌（十七）日即以一百元申請開設前
        揭帳戶，並即於開戶當日以金融卡將該一百元提領一空
        之事實，有被告之前案紀錄表、帳戶交易明細及合作金
        庫銀行板橋分行九十四年六月十日合金板存字第０九四
        ０００三三０九號函暨所附之提領紀錄附卷可佐（見偵
        字卷第八十至八二頁）。被告於開戶當天即將帳戶內僅
        有之一百元提領一空之行為，實與其所述供存款之用，
        不甚符合。且被告自承另有郵局帳。果如此，被告何須
        再開立新帳戶？若欠錢花用，更無存入一百元開立新帳
        戶後之同一天，立即將之提領一空之理。且被告陳稱：
        郵局提款卡遺失後即未使用，進看守所前係從事送貨工
        作，領現金，平常用不到提款卡，去中壢工作也是領現
        金，不需使用到提款卡及存摺等語（見原審卷第三三、
        三四頁），換言之，依被告之金融操作習慣及需求，被
        告有一郵局帳戶可供其作為存錢之用即已可完全滿足被
        告之使用目的及需要，並無另行申請其他帳戶之必要。
        被告另行開設新帳戶，實屬多餘，此部分所辯，不可採
        信。
  （三）被告辯稱開戶後二、三天存摺即遺失云云。查被告於偵
        查中辯稱：我摔車當天將存摺、提款卡及密碼紙放在機
        車前方鑰匙孔下方的車廂裡，因該車廂非封閉式，所以
        就掉了，等到當天我回去我朋友位於士林社子的家時，
        我才發現遺失云云（見偵字卷第六四頁）；嗣於原審訊
        問時卻稱：開戶過後二、三天，我向朋友借摩托車要去
        中壢找工作，在板橋長江路騎車跌倒，當時我是把存款
        簿及提款卡密碼放置在機車前面籃子裡，後就掉了，到
        中壢後我才發現存款簿遺失云云（見原審卷第十九、二
        十頁）；其後又改稱：遺失的是提款卡及存摺云云（見
        原審卷第三四頁）。互核被告所述，就遺失何物，先稱
        遺失之物包括有上開合庫板橋分行存摺、金融卡及密碼
        紙；或稱只有提款卡及存摺。就遺失物之存放位置，或
        稱放置於機車前方鑰匙孔下方的車廂裡；或稱係放置在
        機車前面籃子裡。就何時發現遺失，或稱係待其回去朋
        友位於士林社子的家時，才發現遺失；或稱係至中壢後
        發現遺失。所辯遺失云云，實難逕信。且被告若真有使
        用之需要，理當於知悉遺失後，即刻向銀行申辦掛失補
        發。然被告卻絲毫未顯緊張，甚至忘記掛失（見偵字卷
        第六五頁），凡此種種均與常理有悖。被告辯稱遺失云
        云，亦難以採信。
  （四）綜上所述，被告並無開立新戶之必要，卻於獲釋後立即
        開立新戶，並於開戶後立即將原有之存款提領一空，且
        於開戶後之短時間內即由不詳之詐欺集團之成員取得使
        用，足見被告之銀行存摺、金融卡及密碼並非被告遺失
        之物，而係被告交付予詐欺集團之成員，可以認定。
  二、按一般金融機構帳戶為個人理財之工具，一般成年人向金
      融機構申請開設存款帳戶並無特殊之資格限制，此為眾所
      周知之事實。且在金融機構開設之帳戶，具有強烈之屬人
      性，依一般人之社會生活經驗，並無蒐集（包括買賣、借
      貸或租用）他人金融機構帳戶使用之必要，苟見陌生人不
      以自己名義申請開戶，反而向不特定人蒐集、購買或租用
      他人之金融機構帳戶供己使用，客觀上足可預見其目的係
      供為某筆資金或有價證券之存入，後再行領出或兌現之用
      。且該筆資金或有價證券之存入及提領過程係有意隱瞞其
      流程及行為人身分曝光之用意，一般人本於一般認知能力
      應均易於瞭解。況且利用不相識之人之帳戶從事常業詐欺
      或其他犯罪所得財物洗錢之用，早為傳播媒體廣為報導。
      查被告為有社會經驗之成年人，其可預見交付其名義之帳
      戶存摺、金融卡及密碼等物件予不相識之人流通，有幫助
      從事常業詐欺或其他犯罪之人利用該等帳戶掩飾該犯罪集
      團成員因自己犯罪所得財物之可能，但其仍將自己名義之
      帳戶物件交付，以致自己完全無法了解、控制其帳戶物件
      之使用方法及流向，則被告應具有縱有人利用該等金融帳
      戶供掩飾實施常業詐欺等重大犯罪所得財物之用，亦不違
      背其本意之幫助意思甚明。據此，被告洗錢之事證明確，
      被告犯行堪予認定，應依法論科。
  三、按幫助犯之成立，須行為人主觀上有幫助之故意，客觀上
      須有幫助行為，意即需對於犯罪與正犯有共同之認識，而
      以幫助之意思，對於正犯資以助力，而未參與實施犯罪之
      行為者而言。查被告將其所有之銀行帳戶存摺、金融卡及
      密碼等物交付予身分不詳之所屬之常業詐欺犯罪集團用以
      誘騙被害人匯入金錢，顯係基於幫助該犯罪集團掩飾犯常
      業詐欺所得財物之犯意，且所為提供帳戶之行為非屬前開
      洗錢犯行之構成要件行為，足見被告係以幫助他人犯罪之
      意思，而參與犯罪構成要件以外之行為。核被告所為，係
      犯刑法第三十條第一項前段、洗錢防制法第九條第一項之
      幫助掩飾因自己重大犯罪所得財物罪。被告係幫助他人犯
      罪，為幫助犯，爰依刑法第三十條第二項規定減輕其刑。
      原審判決以被告罪證明確，適用洗錢防制法第九條第一項
      ，刑法第十一條前段、第三十條第一項前段、第二項、第
      四十一條第一項前段，罰金罰鍰提高標準條例第二項之規
      定，並審酌被告提供銀行帳戶予詐欺集團，增加告訴人尋
      求救濟之困難，使重大犯罪不易查察，兼衡其犯罪之動機
      、目的、手段、告訴人之損失為九千五百十四元及犯罪後
      否認犯行之態度等一切情狀，量處被告有期徒刑三月，並
      諭知易科罰金之折算標準為三百元折算一日；另敘明被告
      提供帳戶予他人使用之行為，雖經認定，惟提供之原因究
      係出售或無償借用或另有其他事由，因被告否認犯行而無
      從認定，致應沒收之價額未明，應作有利被告之認定，而
      無法為沒收之諭知。本院經核原審判決之認事用法並無不
      當，量刑亦屬妥適。
  四、檢察官上訴應駁回之理由：檢察官循告訴人乙○○之請求
      提起上訴，上訴意旨雖以被告否認犯罪，毫無悔意，判處
      被告有期徒刑三月，實屬輕縱被告等語。惟查，刑之量定
      ，係事實審法院得本於職權自由裁量之事項，倘其未有逾
      越法律所規定之範圍，或濫用其權限，即不得任意指摘為
      違法。查原審法院關於刑之量定，已有如前述之審酌及考
      量，並無違法或明顯過輕之失衡之情形，檢察官上訴指摘
      原判決量刑過重，並無理由，應予駁回。
  五、至公訴人移送原審併辦部分與本件犯罪事實相同，為事實
      上一罪，本院業已審究如上，附此敘明。
據上論斷，應依刑事訴訟法第三百六十八條，判決如主文。
本案經檢察官劉文水到庭執行職務。
中    華    民    國    95    年    5     月    16    日
                  刑事第十四庭審判長法  官  蘇 隆 惠
                                    法  官  林 秀 鳳
                                    法  官  林 瑞 斌
以上正本證明與原本無異。
如不服本判決，應於收受送達後十日內向本院提出上訴書狀，其
未敘述上訴之理由者並得於提起上訴後十日內向本院補提理由書
（均須按他造當事人之人數附繕本）。
                                    書記官  陳 思 云
中    華    民    國    95    年    5     月    17    日
附錄：本案論罪科刑法條全文
洗錢防制法第九條第一項
犯第二條第一款之罪者，處五年以下有期徒刑，得併科新臺幣三
百萬元以下罰金。


司法院資訊處製作；財團法人民間司法改革基金會備份。
